【裁判字號】    98,重訴,264
【裁判日期】    990729
【裁判案由】    拆屋還地
【裁判全文】
臺灣高雄地方法院民事判決             98年度重訴字第264號
原      告  甲○
訴訟代理人  蔡祥銘律師
            丙○○律師
被      告  乙○○
訴訟代理人  許明德律師
            鄭勝智律師
上列當事人間請求拆屋還地事件，本院於民國99年7 月15日言詞
辯論終結，判決如下：
    主      文
被告應將坐落高雄市○○區○○段五二四地號土地上，門牌號碼
為高雄市左營區○○○路六二八之一號建物拆除，並將上開土地
騰空返還予原告。
被告應自民國九十八年八月十日起至返還土地之日止，按月給付
原告新臺幣陸萬玖仟捌佰柒拾元。
原告其餘之訴駁回。
訴訟費用新臺幣壹拾貳萬陸仟伍佰柒拾陸元由被告負擔。
本判決原告勝訴部分，於原告以新臺幣肆佰參拾肆萬元為被告供
擔保後，得假執行。但被告如以新臺幣壹仟參佰零貳萬元為原告
預供擔保後，得免為假執行。
原告其餘假執行之聲請駁回。
    事實及理由
一、原告起訴主張：原告於民國98年7 月間於本院97年度司執字
    第83519 號拍賣抵押物執行程序，以新臺幣（下同）13,020
    ,000元拍定取得坐落高雄市○○區○○段524 地號土地（下
    稱系爭土地），並於同月2 日取得權利移轉證書完成移轉登
    記。詎被告自91年2 月起向系爭土地之原所有權人即訴外人
    劉黃月圓無償借用系爭土地，其後並於系爭地上興建門牌號
    碼為高雄市○○○路628 之1 號之房屋而占用系爭土地迄今
    ，基於使用借貸關係並無民法第425 條之適用，被告自不得
    對原告主張有權占有，被告雖另辯稱其使用系爭土地乃未約
    定利息借款25,000,000元予劉黃月圓之對價，其與劉黃月圓
    間應已成立租賃關係，惟被告業已就系爭土地拍賣受償，其
    等間縱有租賃契約亦已終止，被告繼續使用系爭土地仍屬無
    權占有，原告自得請求返還。又被告無權占用系爭土地致原
    告受有相當於租金之損害，原告自得依土地法第105 條、第
    97條之規定，請求被告給付按申報地價週年利率10％計算相
    當於租金之不當得利，為此爰依民法第767 條、第179 條之
    規定，並聲明：（一）被告應將坐落系爭土地上門牌號碼為
    高雄市左營區○○○路628 之1 號建物拆除，並將系爭土地
    騰空返還予原告；（二）被告應自98年8 月10日起至返還土
    地之日止，按月給付原告80,617元；（三）願供擔保，請准
    宣告假執行。
二、被告則以：訴外人劉黃月圓係被告胞姐，因投資經常向被告
    周轉資金，被告念及姊弟之情，乃與劉黃月圓約定周轉之借
    款不收利息，惟劉黃月圓需提供其所有坐落高雄市○○區○
    ○段517-6 地號土地及系爭土地供被告使用（包括於土地上
    建築房屋、出資）作為對價，亦即被告係以貸與之金錢換取
    系爭土地之使用權，被告使用系爭土地既有支付對價，雙方
    自屬租賃關係而非無償之使用借貸甚明。又劉黃月圓當初借
    款金額係25,000,000元，而被告自本院97年度執字第83519
    號拍賣抵押物執行程序僅受償9,761,015 元，債權尚未全部
    受償，故雙方之租賃契約亦未因此終止，本件原告拍賣取得
    系爭土地所有權時，被告之租賃權仍存在，且系爭土地仍為
    被告占有使用中，依民法第425 條之規定，被告對系爭土地
    之使用權對於受讓人即原告自仍繼續存在，原告請求並無理
    由，爰聲明求為判決原告之訴駁回，並陳明如受不利判決，
    願供擔保請准免為假執行。
三、兩造不爭執事項：
（一）原告於98年7 月間於本院97年度執字第83519 號拍賣抵押
      物執行程序，以13,020,000元拍定取得系爭土地，並於同
      月2 日取得權利移轉證書，於同年8 月10日辦妥所有權移
      轉登記，有本院不動產權利移轉證書，高雄市政府地政處
      楠梓地政事務所土地所有權狀及土地登記謄本為證（見本
      院卷第8至10頁）。
（二）系爭土地於90年4 月25日為本院假扣押查封時，其上為空
      地。
（三）系爭土地現尚在被告占有使用中，並建有門牌號碼高雄市
      ○○○路628 之1 號房屋，占用面積為78平方公尺，有高
      雄市政府地政處楠梓地政事務所98年11月18日高市地楠二
      字第0980013785號函暨系爭土地複丈成果圖為證（見本院
      卷第89至90頁）。
（四）原告對被告所提其於88年1 月11日與訴外人劉黃月圓簽訂
      之承諾書，於形式上真正不爭執。
四、兩造爭執事項：
（一）訴外人劉黃月圓將系爭土地提供被告使用，雙方係無償使
      用借貸或租賃關係？
（二）原告得否基於所有物返還請求權請求被告拆除系爭土地上
      之建物並遷讓返還系爭土地？
（三）原告所得請求相當租金之不當得利金額應為若干？
五、本院判斷：
（一）就訴外人劉黃月圓將系爭土地提供被告使用，雙方係無償
      使用借貸或租賃關係部分：
 （1）按稱租賃者，謂當事人約定，一方以物租與他方使用收益
      ，他方支付租金之契約。前項租金，得以金錢或租賃物之
      孳息充之。出租人於租賃物交付後，承租人占有中，縱將
      其所有權讓與第三人，其租賃契約，對於受讓人仍繼續存
      在，民法第421 、425 條分別定有明文。又按，當事人主
      張有利於己之事實者，就其事實有舉證之責任，民事訴訟
      法第277 條本文亦有明文。是如被告與劉黃月圓間確有租
      賃關係存在，被告即得依前開「買賣不破租賃」之規定對
      抗原告。而本件兩造均不爭執原告就系爭土地確有所有權
      ，已如前述，惟就被告占用系爭土地之權源究係租賃抑或
      借貸關係尚有爭議，且攸關原告請求是否有據。從而，本
      件需先判斷者，乃被告與劉黃月圓間是否確有租賃契約關
      係存在，合先敘明。
 （2）經查，本件被告固表示伊前曾多次借款予劉黃月圓，惟基
      於姊弟關係，未曾向劉黃月圓追討並收取利息，然因積欠
      金額過多，故嗣後於88年1 月11日與劉黃月圓簽訂承諾書
      ，約定被告得「無償使用」系爭土地用以抵充借款利息，
      並提出該份承諾書為憑（見本院卷第32頁），被告並於本
      院審理時表示雖該承諾書上載明「無償使用」，然此係因
      被告與劉黃月圓並無法律背景，不甚了解租賃及借用於法
      律效力上之不同所致，然雙方本意確有成立租賃關係之合
      意，此觀該承諾書上有：「....但不動產之稅賦，應由乙
      ○○（即被告）負擔....」之記載即明云云。惟查，本件
      原告係於98年7 月間，經本院97年度司執字第83519 號拍
      賣抵押物執行程序，以13,020,000元拍定取得系爭土地，
      並於同月2 日取得權利移轉證書，於同年8 月10日辦妥所
      有權移轉登記，而觀諸本院97年度司執字第83519 號卷宗
      ，被告係該執行事件之債權人，於執行程序進行中，曾通
      知被告係基於何種法律關係使用土地，如有租約並請提出
      ，有本院98年5 月1 日、13日雄院高97司執水字第83519
      號函在卷可稽，被告並分別於98年5 月11日以民事陳報狀
      表示：「三、本件土地係債權人（即被告），向債務人劉
      黃月圓『無償借用』，未訂立書面契約。」、同年5 月25
      日民事執行陳報狀表示：「二、本件土地係債權人，向債
      務人：劉黃月圓『無償使用』未訂立書面契約，大約使用
      時間，於土地借款後91年2 月左右，沒有約定期限一直都
      在使用。」，本院遂據被告陳述，於97年度司執字第8351
      9 號拍賣不動產附表備註欄中記載：「五、....本件土地
      （即系爭土地）上....有博愛二路628-1 號房屋一棟，為
      債權人（即被告）所有，並自91年2 月起『無償借用』本
      件土地....」，並於本院98年6 月3 日雄院高97司執水字
      第53519 號民事執行處通知函中記載：「九、拍賣之不動
      產標示詳如附表，另請特別注意附表備註欄之記載是否正
      確，如有意見或異議，應於拍賣期日前以書狀聲明異議。
      」，而被告既已確實收到該份通知，迄拍賣期日前均未曾
      向本院聲明異議，足見被告與訴外人劉黃月圓間，就系爭
      不動產係成立使用借貸關係而非租賃關係。
 （3）雖被告於本院審理時表示因被告非法律專業人士，故誤將
      租賃契約定性為使用借貸契約，並於本院審理時提出88年
      1 月11日與劉黃月圓簽訂之承諾書云云。然審以系爭土地
      於90年4 月25日假扣押時，其上為空地，並無建物，而於
      前開強制執行程序進行時，均給予被告表示意見或異議之
      機會，然被告並未為任何異議，且被告於前開執行程序中
      為債權人身分，基於何權源占用系爭土地攸關其得否繼續
      使用土地，及拍賣價金多寡，影響權益甚巨，衡情若確有
      租賃要無不為陳報或異議之理。況前開執行程序之通知均
      於98年間送達被告，參以承諾書係於88年1 月11日所簽訂
      （設使為真），顯然早於強制執行程序，何以被告於執行
      程序時不表示異議並提出該份承諾書，反而遲至本件訴訟
      程序時方始提出？況該份承諾書上亦記載「無償使用」字
      樣，而非「租賃」，是被告據該份承諾書表示伊與劉黃月
      圓間有租賃關係存在之主張，是否實在亦非無疑。如參以
      被告曾自承其經營海運、船務公司等多家企業（見本院卷
      第29頁背面），以其既能前後多次借貸金錢予劉黃月圓，
      足見被告商場經營應有一定時間及閱歷，且頗具相當規模
      ，其法律知識及社會經驗理應較常人豐富，應能明確區分
      「借貸」（借用）與「租賃」不同，何況如不能區分二者
      不同，則本院通知如有「租約」請提出，其又何須陳報「
      使用借貸」，是實難僅以非法律專業人士，無從區分二者
      之不同，遽認被告之主張為真。此外，被告復未能為其他
      舉證，主張兩造間就系爭土地有租賃關係云云，即不可採
      。
（二）就原告得否基於所有物返還請求權請求被告拆除系爭土地
      上之建物並遷讓返還系爭土地部分：
 （1）按所有人對於無權占有或侵奪其所有物者，得請求返還之
      ，民法第767 條前段定有明文。依此，以無權占有為原因
      ，請求返還所有物之訴，被告對原告就其物有所有權存在
      之事實無爭執，而僅以非無權占有為抗辯者，原告於被告
      無權占有之事實，無舉證責任。被告應就其取得占有，係
      有正當權源之事實證明之。如不能證明，則應認原告之請
      求為有理由（最高法院72年度台上字第1552號判決要旨參
      照）。查，被告既對於其所有系爭建物占用原告所有系爭
      土地一節，並無爭執，則揆諸前揭說明，原告已就為系爭
      土地所有權人之事實，負其舉證責任，則被告自應就其所
      有系爭建物係有權占用系爭土地一節，負舉證責任。
 （2）經查，被告與訴外人劉黃月圓間並無租賃契約關係已如前
      述。從而，被告主張基於租賃關係而有民法第425 條第1
      項規定之適用，其對系爭土地為有權占有云云，即屬無據
      。按系爭土地既為原告所有，被告所有坐落於系爭土地上
      之建物，又無任何合法權源，自屬無權占有。從而，原告
      本於民法第767 條規定，請求被告應將坐落系爭土地上之
      建物拆除，將土地返還原告，為有理由，應予准許。
（三）就原告所得請求相當租金之不當得利金額應為若干部分：
 （1）按無法律上之原因而受利益，致他人受損害者，應返還其
      利益；雖有法律上之原因，而其後已不存在者，亦同。民
      法第179 條定有明文。又按不當得利之法則請求返還不當
      得利，以無法律上之原因而受利益，致他人受有損害為其
      要件，故其得請求返還之範圍，應以對方所受之利益為度
      ，非以請求人所受損害若干為準，無權占有他人土地，可
      能獲得相當於租金之利益為社會通常之觀念，是被上訴人
      抗辯其占有系爭土地所得之利益，僅相當於法定最高限額
      租金之數額，尚屬可採，最高法院著有61年台上字第1695
      號判例意旨可資參照。本件無權占有系爭土地所示位置及
      面積，已如前述，顯已侵害原告之權利，並獲有不當得利
      ，又該建物為被告所有，為兩造所不爭執，依前開最高法
      院判例意旨及民法第179 條之規定，原告自得就被告占有
      範圍，計算所得之不當得利，並請求被告返還。
 （2）按「城市地方房屋之租金，以不超過土地及其建築物申報
      總價年息百分之10為限」、「第97條、第99條及第101 條
      之規定於租用基地建築房屋均準用之」，土地法第97條第
      1 項、第105 條分別定有明文。查本件系爭土地申報地價
      ，自98年1 月起迄今，為每平方公尺107,492 元，有系爭
      土地登記第二類謄本在卷可按，而該建物占用系爭土地面
      積為78平方公尺，業如前述；復系爭土地面臨博愛二路，
      位於漢神巨蛋商圈內，周遭尚有捷運站，經濟活動及生活
      機能均佳。是本院審酌被告系爭土地占用部分，附近生活
      機能便利，商業活絡等系爭土地周圍客觀環境、生活及交
      通便利性、系爭土地公告現值等一切情狀，認系爭土地按
      申報地價週年利率10％計算相當於租金之不當得利為適當
      。據上，原告每月可得請求相當於租金之不當得利數額為
      69,870元【計算式：107,492 元×10％×78÷12＝69,870
      元（元以下四捨五入）】。
七、綜上所述，原告本於民法第767 條物上請求權及第179 條不
    當得利之法律關係，請求被告應將坐落系爭土地上，門牌號
    碼為高雄市左營區○○○路628 之1 號建物拆除，將土地返
    還原告；並應自98年8 月10日起至返還上開土地之日止，按
    月給付原告69,870元，為有理由，應予准許。逾此範圍之請
    求，為無理由，應予駁回。又原告陳明願供擔保，請准宣告
    假執行，且被告陳明願供擔保，聲請宣告免為假執行，經核
    合於法律規定，爰分別酌定相當之擔保金額併予宣告之。又
    原告敗訴部分，其假執行之聲請已失所附麗，應併駁回之。
八、本件原告係依民法第767 條及不當得利之法律關係，而為請
    求，依民事訴訟法第第77條之2 第2 項規定，其訴訟標的之
    價額，應以土地之交易價額為準，其附帶請求給付相當於租
    金之不當得利部分，則不併算其價額。又本件原告請求拆屋
    還地部分全部勝訴，而就不當得利部分，一部勝訴、一部敗
    訴；是就訴訟費用負擔，自應由被告全部負擔。又本件事證
    已臻明確，兩造其餘陳述及攻擊防禦方法經本院斟酌後認均
    不影響本判決之結果，爰不再逐一詳予論述，附此敘明。
九、據上論結，原告之訴為一部有理由，一部無理由，依民事訴
    訟法第79條、第390 條第2 項、第392 條第2 項，判決如主
    文。
中    華    民    國    99    年    7     月    29    日
                  民事第一庭  審判長法  官  黃國川
                                    法  官  張茹棻
                                    法  官  林岳葳
以上正本係照原本作成。
如對本判決上訴，須於判決送達後20日內向本院提出上訴狀。如
委任律師提起上訴者，應一併繳納上訴審裁判費。
中    華    民    國    99    年    7     月    29    日
                                    書記官  簡文清

司法院資訊處製作；財團法人民間司法改革基金會備份。
